臺灣嘉義地方法院民事判決
110年度朴簡字第145號
原      告  財政部臺北國稅局

法定代理人  宋秀玲  
訴訟代理人  陶健芳  
            許榴容  
            洪馮旭  
被      告  陳玉珠（即陳鴻亨之繼承人）

            陳玉琪（即陳鴻亨之繼承人）

            鄧陳玉旋（即陳鴻亨之繼承人）

兼  上一人
訴訟代理人  陳玉玲（即陳鴻亨之繼承人）

上列當事人間請求塗銷抵押權設定登記等事件，本院於民國110
年9月10日言詞辯論終結，判決如下：
    主      文
確認被告就蔡天麟所有嘉義縣○○鎮○○段000○000○000地號土地所
設定如附表所示之抵押權所擔保之債權不存在。
被告應將如附表所示之抵押權登記予以塗銷。
訴訟費用由被告連帶負擔。
    事實及理由
壹、程序方面：
一、按債權人依民法第242條規定行使代位權，係代位行使債務
    人之權利，而行使之結果，利益仍歸屬於債務人，並非對債
    務人行使權利，故在訴訟上，債權人對債務人並無何種權利
    主張，自不得將被代位人（即債務人）列為共同被告（最高
    法院64年度第5次民庭庭推總會決議、69年度台上字第2745
    號、70年度台上字第1871號裁判要旨及臺灣高等法院暨所屬
    法院102年法律座談會民事類提案第5號研討結果參照），合
    先敘明。
二、被告經合法通知，未於言詞辯論期日到場，核無民事訴訟法
    第386條所列各款情形，爰依原告之聲請，由其一造辯論而
    為判決。
貳、實體方面：
一、原告主張：
　㈠按確認法律關係之訴，非原告有即受確認判決之法律上利益
    者，不得提起之，民事訴訟法第247條第1項前段定有明文。
    所謂即受確認判決之法律上利益，係指法律關係之存否不明
    確，原告主觀上認其在法律上之地位有不安之狀態存在，且
    此種不安之狀態，能以確認判決將之除去者而言（最高法院
    52年台上字第1240號民事判決先例意旨同此見解）。訴外人
    蔡天麟欠繳民國84、85、87年度綜合所得稅及罰鍰，逾期未
    繳納，經移送法務部行政執行署臺北分署（下稱臺北分署）
    強制執行，嗣臺北分署囑託法務部行政執行署嘉義分署（下
    稱嘉義分署）執行，經嘉義分署查封蔡天麟所有嘉義縣○○鎮
    ○○段000○000○000地號土地（下稱系爭土地），惟該土地共
    同設定如附表所示之抵押權（下稱系爭抵押權）予陳鴻亨，
    共同擔保債權額為最高限額新臺幣（下同）50萬元，有土地
    建物查詢資料可證。又陳鴻亨於109年2月19日死亡，繼承人
    即被告陳玉玲、陳玉珠、鄧陳玉旋及陳玉琪等4人繼承該抵
    押權。該抵押權存續期間自79年8月15日至80年12月14日止
    ，抵押權存否不明確，致原告在法律上之地位存在不安之狀
    態，此種不安之狀態，得以對於被告之確認判決除去，是原
    告請求確認系爭抵押權不存在，有即受確認判決之法律上利
    益。
  ㈡民法第125條規定：「請求權，因15年間不行使而消滅。但法
    律所定期間者，依其規定。」第242條規定：「債務人怠於
    行使其權利時，債權人因保全債權，得以自己之名義，行使
    其權利…。」第767條第1項規定：「所有人對於無權占有或
    侵奪其所有物者，得請求返還之。對於妨害其所有權者，得
    請求除去之…。」第880條規定：「以抵押權擔保之債權，其
    請求權已因時效而消滅，如抵押權人，於消滅時效完成後，
    5年間不實行其抵押權者，其抵押權消滅。」   
  ㈢系爭抵押擔保債權不存在：                        
　⒈所謂最高限額之抵押契約，係指所有人提供抵押物與債權人
    訂定在一定金額之限度内，擔保其自己或第三人現在已發生
    及將來可能發生債權之抵押權設定契約而言。至設定抵押權
    時，所擔保之債權是否存在，則非所問。此種契約定有存續
    期間者，訂立契約之目的，顯在擔保存續期間内所發生之債
    權，凡在存續期間内發生之債權，皆為抵押權效力所及，於
    存續期間屆滿前所發生之債權，債權人在約定限額範圍内對
    於抵押物均享有抵押權，除債權人拋棄為其擔保之權利外，
    尚無許抵押人於抵押權存續期間屆滿前，任意終止此種契約
    。本件係為最高限額抵押權，其所擔保之債權無須於設定時
    存在，且所擔保之債權，僅將來可能發生，並非確定必發生
    ，則其是否已發生債權，於被告有所爭執時，即應由主張債
    權存在積極事實）之被告負舉證責任。
  ⒉系爭抵押權存續期間已屆至，臺北分署前以110年3月26日北
    執忠090年綜所稅執特專字第00000000號通知請被告等就被
    繼承人陳鴻亨（即抵押權人）對蔡天麟坐落系爭土地設定抵
    押權實際擔保之債權額陳述意見。抵押權人陳鴻亨之繼承人
    （即被告）既無法提示對蔡天麟有何債權存在，抵押權為擔
    保物權，以擔保之債權存在為前提，倘擔保債權並未存在，
    系爭抵押權即失所附麗，縱有抵押權登記，亦屬無效。
　㈣退步言之，縱於系爭抵押權存續期間内仍有擔保之債權存在
    ，惟迄今已罹於時效：系爭抵押權存續期間於80年12月14日
    屆至，臺北分署前請被告等就被繼承人陳鴻亨（即抵押權人
    ）對蔡天麟坐落系爭土地設定抵押權實際擔保之債權額陳述
    意見。除被告鄧陳玉旋出具說明書說明，有關抵押權人生前
    與蔡天麟就系爭土地設定抵押權一事，僅略為聽過，但對詳
    細内容並不清楚；餘被告並未提出說明或證明渠等間設定系
    爭抵押權所擔保之債權尚存在；縱被告與蔡天麟間有債權事
    實，惟系爭抵押權存續期間自79年8月15日至80年12月14日
    止，存續期間已屆至。被告等無法提示或證明於抵押權存續
    期間對蔡天麟之系爭土地設定抵押權實際擔保之債權額，自
    難認有債權存在。縱被告等存有債權，惟迄未對蔡天麟行使
    債權，是自80年12月14日起算，該筆債權至95年12月13日止
    ，依民法第125條第1項規定，請求權因15年未行使而消滅。
    被告等復未於消滅時效完成後5年內實行抵押權，依民法第8
    80條規定，系爭抵押權業已消滅。
  ㈤綜上所陳，系爭土地所設定之系爭抵押權，其擔保之債權不
    存在，縱抵押擔保之債權存在，惟迄今已罹於時效。系爭土
    地所有權人蔡天麟自得訴請被告塗銷系爭抵押權之設定登記
    ，以回復系爭土地所有權之圓滿狀態。然蔡天麟遲未訴請被
    告塗銷其所有系爭土地設定之抵押權登記，怠於行使此一權
    利，任令系爭抵押權登記繼續存在，除妨害蔡天麟對於系爭
    土地所有權之圓滿行使外，亦影響租稅債權人（即原告）就
    系爭土地拍賣分配受償之順序及金額，原告基於租稅債權保
    全之公共利益，除得請求確認被告與蔡天麟間之系爭抵押權
    不存在外，並得以自己名義代位蔡天麟行使民法第767條第1
    項中段規定之除去妨害請求權，請求被告塗銷系爭抵押權登
    記等語。
　㈥並聲明：  
  ⒈確認被告就蔡天麟所有如附表所示之嘉義縣○○鎮○○段000○000
    ○000地號土地，嘉義縣朴子地政事務所以朴地登2字第00103
    4號收件，於79年10月2日登記，存續期間自79年8月15日至8
    0年12月14日，設定權利範圍分別為2分之1、2分之1及14分
    之3，共同擔保債權價值為最高限額500,000元，登記次序1
    之抵押債權不存在。
  ⒉被告陳玉玲、陳玉珠、鄧陳玉旋及陳玉琪應將前項抵押權設
    定登記塗銷。
二、被告則以：被告同意抵押權設定登記塗銷等語。
三、得心證之理由：
　㈠按確認法律關係之訴，非原告有即受確認判決之法律上利益
    者，不得提起之，民事訴訟法第247條第1項前段定有明文。
    又所謂即受確認判決之法律上利益，係指因法律關係之存否
    不明確，致原告在私法上之地位有受侵害之危險，而此項危
    險得以對於被告之確認判決除去者而言。查本件原告起訴主
    張其為蔡天麟之債權人，而蔡天麟就其所有系爭土地設定之
    系爭抵押權所擔保之債權不存在，則原告就系爭抵押權所擔
    保之債權存否既有爭執，其法律上地位之不安狀態，自能以
    確認判決將之除去，是以，原告提起確認之訴以排除此項危
    險，顯有即受確認判決之法律上利益。
　㈡原告主張蔡天麟於79年10月2日以其所有之系爭土地設定系爭
    抵押權予陳鴻亨，陳鴻亨於109年2月19日死亡，其繼承人為
    被告陳玉玲、陳玉珠、鄧陳玉旋、陳玉琪等情，業據原告提
    出土地建物查詢資料、繼承系統表、戶籍謄本、臺灣基隆地
    方法院109年7月17日基院麗家名109司繼324字第09972號函
    等件為證，並為被告所不爭執，此部分事實，自堪信為真實
    。
  ㈢按最高限額抵押契約定有存續期間者，其訂立契約之目的，
    顯在擔保存續期間內所發生之債權，故應以存續期間所發生
    之債權，始為抵押權效力所及，若在抵押權存續期間後所發
    生之債權，則當然不在抵押權擔保之範圍內。是最高限額抵
    押權之存續期限一旦屆滿，該抵押權即因而歸於確定（最高
    法院66年台上字第1097號、83年度台上字第557號判決參照
    ）。又最高限額抵押權確定後，即成為普通抵押權，其從屬
    性因而回復，其所擔保之債權即為確定時存在且於不逾最高
    限額之擔保範圍內為特定債權。此項特定債權之讓與關於擔
    保該特定債權之抵押權應從屬於特定債權一併隨同移轉，與
    普通抵押權並無不同（最高法院91年度台上字第641號判決
    參照）。查系爭抵押權約定存續期間為自79年8月15日起至8
    0年12月14日止，有土地建物查詢資料在卷可稽，系爭抵押
    權所登記之存續期間即所約定之原債權確定期日既於80年12
    月14日即已屆至，所擔保之原債權自已確定不再發生，則系
    爭抵押權即回復普通抵押權之從屬性，亦即須有確定擔保債
    權存在，系爭抵押權方屬有效，業如前述，此外，被告就系
    爭抵押權有何所擔保之原債權存在乙節，又未再為主張並提
    出證據證明，揆諸前揭規定及說明，自難認系爭抵押權所擔
    保之原債權存在，基於抵押權之從屬性，系爭抵押權自亦因
    失所附麗而消滅，從而原告提起本訴請求確認系爭抵押權所
    擔保之債權不存在，核屬有據。
  ㈣按所有人對於妨害其所有權者，得請求除去之，民法第767條
    第1項中段定有明文。所謂妨害，係指以占有以外方法，客
    觀上不法侵害所有權或阻礙所有人之圓滿行使其所有權之行
    為或事實。又按債務人怠於行使其權利時，債權人因保全債
    權，得以自己之名義，行使其權利，民法第242條前段亦有
    明定。系爭抵押權所擔保之債權業經認定並不存在，依抵押
    權之從屬性，其抵押權亦不存在，已如前述，被告自無從繼
    承該抵押權，自無須辦理該抵押權繼承登記；而陳鴻亨於生
    前已負有塗銷之義務，被告為其繼承人，自應負塗銷之義務
    ，蔡天麟自得依民法第767條第1項中段規定，請求塗銷系爭
    抵押權登記，因蔡天麟怠於為之，而原告為蔡天麟之債權人
    ，為保全債權，依民法第242條規定，代位蔡天麟請求被告
    塗銷系爭抵押權登記，自屬有據。
  ㈤綜上所述，原告依民法第242條、第767條等規定，請求判決
    如主文第1、2項所示，為有理由，應予准許。
四、訴訟費用負擔之依據：民事訴訟法第78條、第85條第2項。
中　　華　　民　　國　　110 　年　　9 　　月　　24　　日
                  臺灣嘉義地方法院朴子簡易庭
                                  法　官　孫偲綺
以上正本係照原本作成。
如對本判決上訴，須於判決送達後20日內向本庭（嘉義市文化路
308之1號）提出上訴狀（均須按他造當事人之人數附繕本）。如
委任律師提起上訴者，應一併繳納上訴審裁判費。
中　　華　　民　　國　　110 　年　　9 　　月　　24　　日
                                  書記官  李珈慧
附表：
編號 抵押物 所有權人 抵押權登記內容 1 嘉義縣○○鎮○○段000地號土地權利範圍：2分之1 蔡天麟 嘉義縣朴子地政事務所收件字號：79年朴地登2字第001034號 抵押權登記次序：0000-000 登記日期：79年10月2日 權利人：陳鴻亨 債權額比例：全部 擔保債權總金額：本金最高限額新台幣500,000元正 存續期間：自79年8月15日至80年12月14日 清償日期：依照各個契約約定 利息（率）：依照各個契約約定 違約金：依照各個契約約定 債務人及債務額比例：蔡天麟 權利標的：所有權 證明書字號：---朴地字第005108號 設定義務人：蔡天麟 共同擔保地號：復興段166、246、253 其他登記事項：（空白） 2 嘉義縣○○鎮○○段000地號土地權利範圍：2分之1   3 嘉義縣○○鎮○○段000地號土地權利範圍：14分之3